【裁判字號】    97,抗,99
【裁判日期】    970423
【裁判案由】    拍賣抵押物
【裁判全文】
臺灣板橋地方法院民事裁定                97年度抗字第99號
抗  告  人  甲○○
相  對  人  永豐商業銀行股份有限公司
法定代理人  乙○○
抗告人因與相對人永豐商業銀行股份有限公司間拍賣抵押物事件
，對於中華民國97年3月4日臺灣板橋地方法院97年度拍字第38號
裁定提起抗告，本院裁定如下：
    主  文
抗告駁回。
抗告程序費用新臺幣壹仟元由抗告人負擔。
    理  由
一、按抵押權人，於債權已屆清償期，而未受清償者，得聲請法
    院拍賣抵押物，就其賣得價金而受清償，民法第873 條定有
    明文。次按聲請拍賣抵押物，係屬非訟事件，此項聲請之裁
    定，及抗告法院之裁定，僅依非訟事件程序，就抵押權及其
    債權形式上之要件是否具備予以審查為已足，並無確定實體
    上法律關係存否之效力。如債務人就債務之存否或抵押權之
    設定有爭議時，應由債務人提起確認之訴，以資解決，不得
    僅依抗告程序聲明其爭執，並據為廢棄拍賣抵押物裁定之理
    由，有最高法院70年度臺抗字第197 號裁定、57年台抗字第
    76 號 、56年台抗字第714 號判例意旨可資參照。
二、本件相對人主張：抗告人於民國95年11月17日以附表所示不
    動產為向相對人所負債務之擔保，設定最高限額新臺幣（下
    同）288 萬元之抵押權，依法登記在案。茲抗告人對相對人
    負債2,656,297 元，已屆清償期而未為清償，為此聲請准予
    拍賣抵押物等語，並據提出他項權利證明書、不動產登記簿
    謄本、抵押權設定契約書及其他特約事項書、借據、繳款明
    細等件影本為證，經核尚無不合，原裁定予以准許，即無不
    合。
三、抗告意旨略以：抗告人與相對人所簽訂之最高限額抵押權擔
    保自94年9 月7 日起至134 年9 月6 日止期間所生之債務，
    該抵押權設定契約書約定，此抵押權擔保之範圍，應不包括
    抗告人於91年10月15日及94年2 月22日與相對人所簽定5 萬
    元及60萬元之消費借貸契約，又相對人稱抗告人於94年9 月
    7 日以抗告所有之不動產為抗告一切債務設定最高限額抵押
    權，惟最高限額抵押權係於96年3 月8 日經總統令頒布公告
    ，同日總統令公告民法物權施行細則第17條關於最高限額抵
    押權之適用範圍，按其規定在96年3 月8 日前所簽訂之最高
    限額抵押權不適用新修訂民法第881 條之1 第2 項，是以系
    爭債務應無適用，而抗告人就與相對人間之有擔保消費屆貸
    款皆按月繳款，相對人係以抗告人無擔保之消費借貸款未正
    常繳款為由為本件拍賣抵押物之聲請，於法不合，故提起抗
    告等語。
四、按96年3 月28日修正，96年9 月28日生效之民法第881 條之
    1 第2 項規定：「最高限額抵押權所擔保之債權，以由一定
    法律關係所生之債權或基於票據所生之權利為限。」。上開
    規定乃係就最高限額抵押權所擔保之債權之資格採限制說，
    明定以由一定法律關係所生之債權或基於票據所生之權利，
    始得為最高限額抵押權所擔保之債權。惟上開規定，依民法
    物權編施行法第17條規定，對於民法物權編修正施行前設定
    之最高限額抵押權不適用之。是系爭抵押權乃設定於96年9
    月28日之前，並無上開民法第881 條之1 第2 項規定之適用
    ，意即兩造就系爭抵押權所擔保債權之資格，縱未為限制，
    亦於法無違。而依相對人所提系爭抵押權設定契約書及其他
    特約事項，系爭抵押權權利存續期限固約定自94年9 月7日
    起至134 年9 月6 日止，惟就擔保債權之資格，於其他特約
    事項則約定抗告人對相對人現在（包括過去所負現在尚未清
    償）及將來所負之借款、票據、墊款、保證、損害賠償等，
    以及其他一切債務及其利息、違約金、實行抵押權費用、以
    及因債務不履行而發生之全部損害賠償之債，均在系爭抵押
    權擔保之範圍。故兩造就系爭抵押權所擔保之債權，並無約
    定資格上之限制，凡抗告人於系爭抵押權設定當時已發生及
    將來可能發生之債權，於最高限額範圍內，均為擔保之範圍
    。是依上開文件，及相對人所提借據、抗告人繳款明細等件
    ，經形式上審查，已足證明有抵押債權已屆清償期而未清償
    之情事，依首揭說明，原法院據以准許相對人拍賣抵押物之
    聲請，即無不當。且聲請拍賣抵押物係屬非訟事件，法院僅
    得為形式上之審查，而法院所為准駁之裁定，無確定實體法
    上法律關係存否之性質，於債權及抵押權之存否並無既判力
    ，已如前述。因此抗告人就系爭抵押權擔保範圍之爭執事項
    ，應另行起訴，以求解決，茲乃提起本件抗告，請求廢棄原
    裁定，不能謂有理由，應予駁回。
五、據上論結，本件抗告為無理由，依非訟事件法第21條第2 項
    、第24條第1 項、第46條，民事訴訟法第495 條之1 第1 項
    、第449 條第1 項、第78條，裁定如主文。
中    華    民    國    97    年    4     月    23    日
              民事第一庭    審判長法  官  李世貴
                                  法  官  陳翠琪
                                  法  官  黃信樺
以上正本係照原本作成。
如不服本裁定，僅得於收受裁定正本送達後10日內，以適用法規
顯有錯誤為理由，向本院提出再抗告狀（須附繕本一份及繳納再
抗告裁判費新台幣1,000元），經本院許可後始可再抗告。
中    華    民    國    97    年    4     月    23    日
                                  書記官  李佳靜


司法院資訊處製作；財團法人民間司法改革基金會備份。
